【裁判字號】    98,消債抗,7
【裁判日期】    980227
【裁判案由】    抗告事件
【裁判全文】
臺灣基隆地方法院民事裁定             98年度消債抗字第7號
抗  告  人  甲○○
代  理  人  張文寬律師
上列抗告人因更生事件，對於中華民國九十七年十二月十六日本
院九十七年度消債更字第九十五號裁定提起抗告，本院裁定如下
：
    主  文
抗告駁回。
抗告程序費用新臺幣壹仟元由聲請人負擔。
    理  由
一、本件抗告意旨略以：所謂不可歸責於己之事由，是否確實不
    包括「每月依協商條件，應清償之金額，高於債務人每月之
    收入」？抗告人於民國（下同）95年之總收入僅約新臺幣（
    下同）121,146元，如何能負擔每月還款24,718元？協商過
    程中，抗告人確曾提議每月還款15,000元，惟遭慶豐銀行拒
    絕，並表明不接受月付24,718元之還款方案，協商即無法成
    立，是抗告人不得不同意。再者，所謂履行顯有重大困難，
    是否不以債務人之收入為判斷依據？抗告人每月之收入不足
    15,000元，縱全部用以清償月付款，仍有極大之差距，原裁
    定竟謂兩者相差不多，令人難以信服。從而抗告人是否確有
    履行之重大困難，可謂一目瞭然，不待多言。是原裁定顯然
    錯誤，為此提出本件抗告，並聲明：原裁定廢棄。
二、按聲請更生或清算不合程式或不備其他要件者，法院應以裁
    定駁回之，但其情形可以補正者，法院應定期間先命補正﹔
    又債務人與金融機構協商成立者，不得聲請更生或清算。但
    因不可歸責於己之事由，致履行顯有重大困難者，不在此限
    ﹔本條例施行前，債務人依金融主管機關協調成立之中華民
    國銀行公會會員辦理消費金融案件無擔保債務協商機制與金
    融機構成立之協商，準用前項之規定，消費者債務清理條例
    （下稱本條例）第8條、第151條第5項、第6項分別定有明文
    本條例之立法意旨，雖在於避免已陷入經濟上困境之消費者
    ，於惡性循環之債務窘境中自生自滅，而衍生嚴重之社會問
    題，難以維持安定之社會經濟秩序，故為兼顧債權人、債務
    人雙方之利益，對陷於經濟上困境之消費者，乃允其於消費
    者債務清理條例施行後，得選擇以重建型之更生程序或清算
    型之清算程序清理其債務，藉以妥適調整債務人與債權人及
    其他利害關係人間之權利義務關係，保障債權人獲得公平受
    償，並謀求消費者經濟生活之重建復甦機會。惟對於已與金
    融機構協商成立，或於本條例施行前，已依金融主管機關協
    調成立之中華民國銀行公會會員辦理消費金融案件無擔保債
    務協商機制與金融機構成立協商之債務人，若非因不可歸責
    於己之事由，致履行顯有重大困難，僅係為圖謀減免債務，
    而不為債務之履行，自有違債權契約為誠信契約之本旨，故
    依本條例第151 條第6項準用同條第5項前段之規定，不得聲
    請更生或清算，始能避免債務人任意毀諾已成立之協商，濫
    用更生或清算之裁判上債務清理程序，肇致道德危險。
三、經查：
(一)抗告人雖主張95年度平均每月收入僅10,096元，如何能負擔
    每月還款24,718元？惟觀諸抗告人於協商當時所填載之「消
    費金融無擔保債務協商機制案件申請人財務資料表」，抗告
    人即已註明「我可以每月拿出20,000～24,000元還債務，因
    本人目前無業，先生願意出來解決債務。」另於收入證明切
    結書亦載明「切結人之工作或收入來源為：先生 (孫錫有)(
    本人無業)」、「切結人每月收入為新台幣59,000元」（見
    原審卷第53、54頁），是抗告人與最大債權銀行協商之時，
    兩造均已明白知悉，抗告人係以抗告人配偶之收入或財產為
    還款來源，而非抗告人之收入或財產，因此抗告人以協商之
    還款金額遠超過其在95年度月平均收入，根本無從清償云云
    ，即難採信。況且，倘如抗告人所言，協商之時其僅提議要
    求每月償還15,000元，何以卻在前揭財務資料表為上述還款
    之記載？此亦有違常理，故抗告人所稱其在協商之時，原係
    提議按月清償15,000元，惟遭最大債權銀行拒絕，不得已乃
    屈從最大債權銀行之要求而以月付24,718元達成協商云云，
    亦屬無據。
(二)如上所述，最大債權銀行即慶豐銀行所定每月償還24,718元
    之還款方案，乃係以抗告人所填載之財務資料表及收入證明
    切結書等資料做為評估判斷之依據，而抗告人既已向慶豐銀
    行陳明將以配偶之收入作為償債之來源，且稱每月可償還20
    ,000 元至24,000元，對照於慶豐銀行所提出之協商條件，
    尚不得謂該條件過於嚴苛，超出抗告人所得負擔。又履行是
    否有重大困難，固需判斷債務人之收入情形，然此並非唯一
    之判斷事項，仍需參酌債務人於與金融機構協商時所出具之
    財務資料綜合評估之﹔再者，縱經評估後，可認債務人確有
    履行上之困難，仍要判斷該履行困難之情形是否係由債務人
    之自身之行為所造成，如係可歸責於債務人之事由，致履行
    有所困難，則依本條例第151條第5項之規定，仍不得聲請更
    生。本件單以抗告人之收入，固不足以負擔上開協商條件，
    然依上所述，抗告人係以其配偶之收入，而非自身之薪資作
    為清償之來源，則於評估協商條件是否過於嚴苛、履行是否
    顯有困難，即應將抗告人配偶之收入一併列入判斷。否則，
    如允許債務人於協商時，可任意以他人之資力作為債權銀行
    評估之依據，導致債權銀行所定出之還款方案高於債務人自
    身之收入，而債務人復據此主張自身收入不足、難以履行協
    商條件並藉此聲請更生等情，顯然有違誠信原則，對債權銀
    行而言，亦屬不公。準此，以抗告人與配偶96年度之收入合
    計共834,190元，平均每月收入為69,516元（元以下四捨五
    入），仍遠高於抗告人依協商條件每月應清償之金額24,718
    元，難認抗告人有何履行之困難。
(三)抗告人於原審雖另陳「聲請人之配偶孫錫友…，其除需扶養
    老母外，尚需扶養二名子女，且其自身亦係卡債族，…另有
    民間債務…，實無餘力協助聲請人代償聲請人之銀行債務」
    等語（見原審卷第42頁），因此抗告人僅能以自身之收入償
    還債務，然誠如上述，慶豐銀行所定出之還款條件乃係以抗
    告人於協商時所出具之財務資料表及切結書為憑，而抗告人
    於前揭資料既非以自身之收入狀況而為記載，如此所致慶豐
    銀行定出之協商條件超過抗告人之收入，亦係抗告人自身之
    行為所造成，當不容許抗告人以此可歸責於己之事由而提出
    更生之聲請。況且，抗告人於95年6月與最大債權銀行成立
    協商後，繼續繳款至96年5月始毀諾未繳，而抗告人之配偶
    要扶養其母、二名子女 (一為78年12月17日出生，一為82年
    8 月16日出生，見原審卷第28頁)，均為抗告人與最大債權
    銀行在95年6月間成立協商之前，即已持續存在之事實，並
    非協商成立後始突發之支出，至於抗告人配偶負債與否及其
    金額？該負債係在協商成立前、後所生？亦未據抗告人就此
    舉證以實其說，故抗告人此部分之主張，亦難採信。
四、綜上所述，本件抗告人既與金融機構成立協商，復未能釋明
    有何不可歸責於己致履行顯有重大困難之事由，則其聲請更
    生，即屬違背本條例第151 條第6項準用第5項之規定，原裁
    定駁回抗告人更生之聲請，核屬允當，抗告意旨指摘原裁定
    不當，求為廢棄原裁定，為無理由，應予駁回。
五、依消費者債務清理條例第15條，民事訴訟法第495條之1第1
    項、第449條第1項、第95條、第78條，裁定如主文。
中    華    民    國    98    年     2    月    27    日
                  審判長法  官  李媛媛
                        法  官  陳湘琳
                        法  官  徐世禎
以上正本係照原本作成。
本件裁定不得再抗告。
中    華    民    國    98    年    2     月    27    日
                        書記官  周素秋

司法院資訊處製作；財團法人民間司法改革基金會備份。
